【裁判字號】    97,重訴,373
【裁判日期】    980703
【裁判案由】    排除侵害等
【裁判全文】
臺灣士林地方法院民事判決             97年度重訴字第373號
原      告  寅○○
兼法定代理  卯○○
人
原      告  庚○○
            丁○○○
            壬○○
            己○○
            乙○○
            甲○○
            巳○○
            辰○○
            癸○○
            丑○○
            子○○
            丙○○
            戊○○
            辛○○
            午○○
共      同
訴訟代理人  謝佩玲律師
            薛郁蕙律師
                      共同送達代收人  謝佩玲律師
被      告  申○○
訴訟代理人  陳憲鑑律師
受 告 知人  劉桂鳳即酉○○.
上列當事人間請求排除侵害等事件，本院於98年6 月4 日言詞辯
論終結，判決如下：
    主      文
被告應將坐落於臺北市○○區○○段一小段六四一地號土地如附
圖所示編號Ｂ部分面積十點五六平方公尺之地上物移除，並將如
附圖所示編號Ａ、Ｂ部分面積共計七十七點六八平方公尺之土地
返還原告與其他共有人全體，及應給付原告如附表Ａ欄所示之金
額，並自民國九十七年八月六日起至清償日止，按年息百分之五
計算之利息；並自民國九十八年四月十七日起至將上開土地返還
原告與其他共有人全體之日止，按月給付原告如附表Ｂ欄所示之
金額。
訴訟費用（除減縮部分由原告負擔外）新臺幣壹拾肆萬壹仟捌佰
捌拾捌元由被告負擔。
本判決於原告以新臺幣肆佰玖拾萬元為被告供擔保後，得假執行
；但被告如於假執行程序實施前，以新臺幣壹仟肆佰柒拾伍萬玖
仟貳佰元為原告預供擔保，得免為假執行。
    事實及理由
壹、程序方面：
一、按訴訟之結果，於第三人有法律上之利害關係者，法院得於
    第一審或第二審言詞辯論終結前相當時期，將訴訟事件及進
    行程度以書面通知該第三人。民事訴訟法第67條之1 定有明
    文。查兩造間請求排除侵害等事件，本院認此判決結果，對
    於劉桂鳳（即酉○○）具有法律上之利害關係，業就第三人
    劉桂鳳為訴訟告知。
貳、實體方面：
一、原告起訴主張：坐落臺北市○○區○○段一小段第0000-000
    0 地號土地（下稱系爭土地）、0000-0000 地號土地為原告
    與他人所共有。而被告明知系爭土地係原告與他人共有，且
    與訴外人陳楊阿標、未○○等人均未曾成立任何租賃契約，
    卻無權佔用系爭土地，並於95年1 月3 日清晨將貨櫃放置在
    系爭土地上，使原告等人無法進出及使用系爭土地，而受有
    相當之損害。為此，依民法第767 條、第821 條、第179 條
    及第184 條規定，提起本訴。並聲明：(一)被告應將系爭土地
    如附圖所示編號Ｂ之地上物（佔用面積為10.56 平方公尺）
    移除，並將如附圖所示編號Ａ、Ｂ部分土地還予原告及其他
    共有人全體。(二)被告應給付如附表六之Ａ欄所示之損害金予
    原告等人，及自起訴狀繕本送達翌日起至清償日止，按週年
    利率5%計算之利息；並應自98年4 月17日起至附圖所示編號
    Ｂ之地上物移除之日止，按月給付如附表六Ｂ欄所示損害金
    予原告等人。(三)第一、二項聲明，原告願供擔保，請准宣告
    假執行。
二、被告則以：早於41年3 月5 日，未○○即已設籍遷入坐落於
    系爭土地上之房屋，且為系爭土地之原始共有人所明知，而
    原始共有人遲未收回系爭土地，可證未○○使用系爭土地應
    具有合法權源。且由何黃金鑾與陳楊阿標於64年間，就系爭
    土地訴訟和解筆錄中：『續租予被告二年』之記載，足證系
    爭房屋坐落土地在何黃金鑾及陳楊阿標訴訟之前，已有租約
    的存在。再者由原告所提之96年度偵字第9497號刑事補充告
    訴理由(一)狀第二點自承「終令告訴人之祖父等人忍無可忍…
    …」，可知何黃金鑾實際上，係經由共有人授權向陳楊阿標
    提請返還房屋之訴訟，故何黃金鑾所簽訂之和解契約，當可
    視為共有人同意續租系爭土地予陳楊阿標。而陳楊阿標之後
    將上開建物轉讓給其配偶未○○，其基地租賃契約依民法第
    426 條之1 仍繼續存在於未○○身上。未○○於70年4 月26
    日將上開建物出賣於劉桂鳳，此時依照民法第426 條之1 ，
    基地租賃契約對於劉桂鳳仍繼續存在。劉桂鳳再於93年3 月
    9 日將上開建物轉賣給被告，被告依照民法第426 條之1 占
    有系爭土地當有合法權源。系爭土地租賃契約雖為未經公證
    之不定期租賃契約，惟至遲於64年即已存在，故依民法債編
    施行法第36條規定應適用修正前民法第425 條，而非適用修
    正後之民法第425 條，故本案當然不適用修正後民法第425
    條第二項買賣不破租賃之除外規定。而被告在上開建物被北
    市府部分拆除後，雖置貨櫃一只（佔地面積：14.4平方公尺
    ）於系爭土地上，惟被告仍於貨櫃旁邊留有通道可自由進出
    系爭土地，且坐落在系爭土地旁邊門牌號碼為臺北市士林區
    ○○○路38號之小吃店為原告等人租予他人使用，原告等人
    可經由此處自由進出系爭土地，絕無造成如原告所請求全部
    面積之損害等語置辯。並聲明：求為判決，駁回原告之訴及
    假執行之聲請，如受不利之判決，願供擔保免為假執行。
三、本件經兩造協議後簡化爭點如下：
  甲、兩造所不爭執之事項：
    (一)原告為系爭土地之部分共有人，原告每人持分詳如本院卷
      第67頁之附表三所示。
    (二)被告於95年1 月3 日清晨將貨櫃放置在系爭土地上，占有
      使用系爭土地，且迄今未將該貨櫃移除，致原告等人於此
      期間無法進出及使用系爭土地。
    (三)倘被告將貨櫃放置在系爭土地等行為屬無權占用者，原告
      所受相當於租金之損害，以系爭土地申報地價6%計算為宜
      。
    (四)本件不當得利的計算公式為：
      申報地價×佔用面積×佔用期間×6%。
    (五)本件系爭土地的申報地價為每平方公尺56,480元。
    (六)對臺北市士林地政事務所98年5 月5 日測量成果圖（即本
      院卷第252-253 頁）沒有意見。
  乙、兩造所爭執之事項：
      本件被告占用系爭土地是否有占用權源？若無，則不當得
      利的金額應為何？
四、經查：
（一）被告使用系爭土地是否有正當權源？
      按，以無權占有為原因，請求返還所有權之訴，苟被告對
      於原告就其物有所有權之事實，已無爭執，而僅以非無權
      占有為抗辯者，原告於被告無權占有之事實，不負舉證責
      任，被告應就其抗辯有如何權源占有之事實證明之，如不
      能證明應認原告之請求為正當（最高法院73年度臺上字第
      2516號判決參照）。查，原告乃系爭土地之共有人一節，
      為被告所不爭執，詳如上揭不爭執事項(一)，而被告僅以其
      非無權占有為抗辯，則揆諸上揭說明，被告自應確實舉證
      及說明，其究係基於何種權源而占有，方屬的論。今被告
      雖抗辯稱：未○○於41年3 月5 日，即設籍遷入坐落於系
      爭土地上之房屋，且為系爭土地之原始共有人所明知，可
      證未○○有權使用系爭土地。且何黃金鑾與陳楊阿標於64
      年間，就系爭土地於訴訟中達成解，足證系爭房屋坐落土
      地在何黃金鑾及陳楊阿標訴訟之前，已有租約的存在。而
      陳楊阿標之後將上開建物轉讓給未○○，未○○另於70年
      4 月26日將上開建物出賣於劉桂鳳，劉桂鳳再於93年3 月
      9 日將上開建物轉賣給被告，則被告占有系爭土地當有合
      法權源等語，然為原告所否認。惟查，租賃契約，係以當
      事人約定，一方以物租與他方使用收益，他方支付租金而
      成立，並不以出租人對於租賃物有所有權為要件。最高法
      院64年臺上第424 號判例參例。是依判例意旨可知，租賃
      契約為債權契約，出租人不以租賃物所有人為限，出租人
      未經所有人同意，擅以自己名義出租租賃物，其租約並非
      無效，僅不得以之對抗所有人，合先敘明。經查，本院本
      欲訊問證人未○○，就其如何於41年3 月5 日，即設籍遷
      入坐落於系爭土地上之房屋，且陳楊阿標如何將上開建物
      轉讓給未○○，而未○○又何於70年4 月26日將上開建物
      出賣於劉桂鳳等情，然因未○○無法合法通知而未果。是
      以，上揭待證事項，自因未○○未到庭而無從查明。然查
      ，縱如被告所辯，未○○於41年3 月5 日，即設籍遷入坐
      落於系爭土地上之房屋，然於現今社會現況，借籍於某址
      之上，惟並未實際住居於其間者，實屬多見，則未○○縱
      設籍其上，自不當然有權占有，亦符常理。再查，系爭土
      地早於36年間，即為多人共有之情，此有土地登記簿謄本
      （詳97年度士簡調字第496 號卷第14-18 頁）在卷可按。
      且依被告所提之臺灣臺北地方法院64年2 月1 日之和解筆
      錄內容以觀，何黃金鑾與陳楊阿標係於64年間，就系爭土
      地之租期達成和解，則揆諸上揭判例意旨說明，租賃契約
      既為債權契約，則出租人不以租賃物所有人為限，則何黃
      金鑾縱與陳楊阿標於64年間達成和解，並不當然可知何黃
      金鑾為系爭土地之所有權人，其所為之和解，當然得以對
      抗所有人。更遑論，依該和解筆錄所載，其2 人亦僅就租
      期之爭執，合意自64年起延長2 年，租期屆滿遷移時，並
      不得請求賠償，亦有該和解筆錄（詳本院卷第155 頁）在
      卷可按。則縱依該和解筆錄所載，其2 人就系爭土地之租
      期，亦已於66年間屆滿，則陳楊阿標又何能就系爭土地有
      使用權限。再依被告所提之提存書（詳本院卷第30-59 頁
      ）內容以觀，提存人為劉桂鳳，然提存物受取人先為何清
      江，嗣為何清江之繼承人辰○○，且提存日期係70-86 年
      、89年、91-97 年間，則受取人顯與和解筆錄之何黃金鑾
      不同，更與系爭土地之所有權人即原告等人無涉，則該提
      存自不對原告發生提存效果。綜上，被告既無法證明其有
      何占有系爭土地之合法權源，則原告主張其無權占有系爭
      土地，自堪採信。
（二）被告占用系爭土地之不當得利損害金以若干為適當？
  １、按所有人對於無權占有或侵奪其所有物者，得請求返還之
      。民法第767 條前段定有明文。又無法律上之原因而受利
      益，致他人受損害者，應返還其利益。民法第179 條亦定
      有明文。而無權占有他人土地，可能獲得相當於租金之利
      益為社會通常之觀念。最高法院61年度台上字第1695號判
      例可資參照。查，被告占用系爭土地無任何法律權源，已
      如上述，則原告本於民法第767 條之規定請求被告將系爭
      土地返還予原告，於法即屬有據。被告雖辯稱其雖在系爭
      土地上置有貨櫃一只，惟仍於貨櫃旁邊留有通道可自由進
      出系爭土地，且坐落在系爭土地旁之小吃店為原告等人所
      有租予他人使用，原告等人自可經由此處自由進出系爭土
      地，自不得依全部土地面積計算，而只能貨櫃占用之面積
      等語。然查，果如被告所稱，系爭土地旁之小吃店為原告
      等人租予他人使用，則承租人就此部分面積之土地自有使
      用權，而原告之所有權限自應受租賃權所限制，原告等人
      又如何能經由此處自由進出系爭土地？且本院於98年2 月
      13日至現場履勘結果，系爭土地因貨櫃放置，導致系爭土
      地無法進入，使整塊土地處理閒置狀態，無法利用（詳本
      院卷第131 頁），則被告上揭辯詞，顯不足採。則本件原
      告得請求不當得利所計算之土地面積，自應為主文第1 項
      附圖所示編號Ａ、Ｂ部分面積共計77.68 平方公尺之土地
      ，方屬的論。又被告無權占有系爭土地而顯然受有相當於
      免付租金之利益，並致原告受有無法使用收益之損害，從
      而原告援引不當得利，請求被告返還不當得利，於法亦無
      不合。
  ２、兩造同意以「申報地價（56,480元）×占用面積（77.68
      平方公尺）×占用期間（自95年10月17日起至返還土地之
      日止）×6%」作為本件不當得利的計算式，業如上述兩造
      不爭執事項(四)、(五)所載。則原告依各自享有之產權持分，
      按如主文第1 項附表所示之計算方式，請求被告應給付原
      告等各如主文第1 項後段附表所示之金額及自98年4 月17
      日起至移除地上物返還土地之日止，按月給付原告各如主
      文第1 項後段附表所示之金額，乃屬正當，應予准許。
五、從而，原告本於民法第767 條前段規定訴請被告應將系爭土
    地內如主文第1 項所示地上物移除，並將占用面積土地返還
    原告及其他共有人，及本於民法第179 條規定請求被告給付
    如主文第1 項後段如附表所示之款項，為有理由，應予准許
    ，併依職權確定被告應負擔之訴訟費用額為141,888 元（第
    一審裁判費141,888 元）。
六、兩造陳明願供擔保，聲請宣告假執行或免為假執行，經核原
    告勝訴部分，合於法律規定，爰分別酌定相當之擔保金額宣
    告之。
七、本件事證已臻明確，兩造其餘攻防方法及訴訟資料經本院審
    酌後，核與判決不生影響，無遂一論駁之必要，併此敘明。
八、訴訟費用負擔之依據：民事訴訟法第78條、第87條第1 項。
中    華    民    國    98    年    7     月    3     日
                  民事第二庭  法  官  陳梅欽
以上正本證明與原本無異。
如對本判決上訴，應於判決送達後20日內向本院提出上訴狀。
中    華    民    國    98    年    7     月    3     日
                              書記官  徐瑩書


司法院資訊處製作；財團法人民間司法改革基金會備份。
